最高法院刑事判決　　　　　　九十六年度台上字第五一三七號
上　訴　人　甲○○
選任辯護人　郭緯中律師
　　　　　　張績寶律師
　　　　　　王炳輝律師
上　訴　人　乙○○
上列上訴人等因違反毒品危害防制條例案件，不服台灣高等法院
中華民國九十六年五月二十九日第二審判決（九十五年度上重訴
字第九八號，起訴案號：台灣板橋地方法院檢察署九十五年度偵
字第二九四０、二九四一、四五七五、六七０九號），甲○○提
起上訴，乙○○依職權逕送審判，視為乙○○已提起上訴，本院
判決如下：
    主  文
原判決撤銷，發回台灣高等法院。
    理　由
本件原判決認定上訴人甲○○於民國九十四年八月間，在台中市
南屯區中和巷內之「玉德宮」內，介紹萬宇翔認識鍾萬億，萬宇
翔獲悉鍾萬億與販毒集團成員廖正雄熟識，可循此管道低價大量
購入第一級毒品海洛因磚。萬宇翔遂請甲○○居間聯繫，而由鍾
萬億運輸走私海洛因至台灣地區，言明運輸走私如後述之海洛因
磚五十五又三分之二塊入境台灣後，甲○○即可自萬宇翔處獲得
新台幣（下同）二百萬元至三百萬元之報酬，甲○○遂基於運輸
走私海洛因之犯意，居間協調萬宇翔與鍾萬億達成協議後，即於
九十四年十二月間，先由萬宇翔在台灣尋找買家籌湊購毒資金，
鍾萬億則前往泰國與廖正雄接洽運輸走私海洛因事宜。嗣廖正雄
在泰國、緬甸邊境購得海洛因後，萬宇翔即委託王俊鵬前往泰國
與廖正雄會合。又廖正雄復另與上訴人乙○○合作，共謀自泰國
運輸走私海洛因、制式槍彈入境台灣。(一)、九十四年十二月間，
乙○○、廖正雄、鍾萬億在泰國清邁，協議乙○○運輸走私一塊
海洛因磚可獲得泰幣一萬元之報酬，乙○○、廖正雄二人即基於
運輸走私海洛因之概括犯意聯絡，由乙○○出面委託同有犯意聯
絡綽號「勇仔」之成年男子，代其在泰國以木製傢俱名義報關，
嗣再由有犯意聯絡之王俊鵬將二十塊海洛因磚夾藏在傢俱內自泰
國曼谷起運，於九十五年一月十九、二十日左右，自基隆港走私
入境台灣，由台北縣土城市不詳姓名之人領取。乙○○於九十五
年一月十七日，取得匯入其曼谷盤谷銀行帳戶泰幣二十萬元之報
酬。(二)、九十四年十二月間，乙○○、廖正雄二人在泰國清邁地
區，基於運輸走私海洛因及制式手槍、子彈入境台灣之犯意聯絡
，協議乙○○可獲得一百三十萬元報酬，而由乙○○出面委託同
有犯意聯絡綽號「勇仔」者，代其在泰國以木製傢俱名義報關，
乙○○則以三十萬元代價委託有犯意聯絡之彭上展代覓人頭取貨
，彭上展在台灣尋得不知情之陳燦輝為人頭領貨人後，乙○○即
將十九塊海洛因磚毒品，及具殺傷力之美國 COLT廠製DETECTIVE
SPECIAL 型口徑０點三八吋之制式轉輪手槍乙枝、具殺傷力口徑
０點三八吋之制式子彈二十二顆，夾藏在傢俱內自泰國曼谷起運
，於九十五年一月二十五日，自台中港入境台灣地區報關，嗣陳
燦輝至台中市○區○○街一一八號欲辦理領貨時，為法務部調查
局調查員當場逮捕，並在台中港中國貨櫃場內之上述傢俱內，搜
獲上開海洛因及槍彈。(三)、九十四年十二月間，乙○○、鍾萬億
與廖正雄在泰國清邁地區，協議乙○○運輸走私一塊海洛因磚可
獲得泰幣一萬元之報酬，而由乙○○出面委託同有犯意聯絡綽號
「勇仔」者，代其在泰國以木製傢俱名義報關，嗣再由有犯意聯
絡之王俊鵬將五十五又三分之二塊海洛因磚，夾藏在傢俱內裝櫃
自泰國曼谷起運，甲○○則負責電話聯絡鍾萬億、萬宇翔間有關
裝船、提貨單寄送等接貨事宜，而萬宇翔在台灣利用不知情之塗
俊福為人頭領貨人。嗣上開海洛因運輸至台中港走私入境，經刑
事警察局監聽甲○○、鍾萬億間上開電話通訊後，於九十五年二
月三日上午十時許，會同相關單位在台中港萬海貨櫃場，倉單編
號ＤＡ─九五Ｆ0000000號貨櫃內，搜獲夾藏在傢俱內之
上開海洛因磚，並循線拘提甲○○到案等情。因而撤銷第一審關
於上訴人二人部分之判決，改判論處上訴人二人共同運輸第一級
毒品（乙○○連續）罪刑，固非無見。
惟查：(一)、科刑之判決書，對於犯罪事實必須詳加認定，然後於
理由內敘明其認定犯罪事實所憑之證據，及認定之理由，而其所
記載之事實、理由與所宣告之主文，尤必須相互一致，始屬適法
。原判決於主文欄甲○○項下諭知：……「如附表二編號二所示
之毒品沒收銷燬之」；於乙○○項下諭知：……「扣案如附表一
所示之物沒收；如附表二編號一、二所示之毒品沒收銷燬；如附
表三所示財物均沒收，如全部或一部不能沒收時，以其財產抵償
之」等情。然稽諸原判決附表並無所謂附表一、附表二、附表三
之記載，而僅記載編號一、一百三十萬元（新台幣）、編號二、
二十萬元（泰銖）等情，而原判決理由或又說明：……如附表四
編號一、二所示財物，分別為廖正雄及乙○○犯本件運輸第一級
毒品罪所得財物，廖正雄先取得一百三十萬元報酬雖尚未分予乙
○○，然依共犯共同負責原則及毒品危害防制條例第十九條第一
項規定，仍均應於乙○○罪刑項下宣告沒收，如全部或一部不能
沒收時，則以其財產抵償之（原判決第二十八頁第二十八行至第
二十九頁第三行）等情，其主文之諭知與理由之說明及附表之記
載，不盡一致，尚有未合。(二)、依法應於審判期日調查之證據雖
已調查，而其內容未明瞭者，即與未經調查無異，如遽行判決，
仍屬應於審判期日調查之證據而未予調查，尚不得遽對被告為有
利或不利之認定。又證人之個人意見或推測之詞，除以實際經驗
為基礎者外，不得作為證據，刑事訴訟法第一百六十條定有明文
。(1)、原判決認定上訴人二人有前揭犯行，係依憑原審向證人即
刑事警察局偵三隊三組組長黃建榮，提示監聽紀錄第三十六、三
十七頁並告以要旨，而第三十六頁最後三行，「鍾萬億有問，甲
○○說『都沒有收到』……這些話是什麼意思？」黃建榮答稱：
「這段是說才下船，下船後才有提單，提單還沒有收到，要收到
提貨單，船進來，才能去提貨，貨是夾藏在木製傢俱裡。這是說
才下船，船要出港，他們才會把提單寄來台灣，台灣要收到提單
才可以領貨。初三才要寄，『應該』是寄提單……」（原判決第
十二頁第九至十六行）等情，為其主要論據之一。然黃建榮解譯
監聽紀錄對話內容之供述各情，究竟係依憑其特別知識經驗為基
礎，抑係其個人片面意見或推測之詞，其與黃建榮上開供述各情
，是否得屬採為不利上訴人二人認定之依據攸關，自應詳予調查
釐清論述說明。乃原審就上情未詳予調查釐清論述說明，逕採黃
建榮上開供述各情，為不利上訴人二人認定之依據，其查證未盡
且理由欠備，遽行判決，尚有未合。(2)、原判決認定上訴人二人
有前揭犯行，係依憑黃建榮於原審審理中證稱：甲○○、鍾萬億
之通訊監察譯文中，所提起之「萬」字係代表毒品之塊數，「幾
萬」表示幾塊海洛因磚（原判決第十頁第二十一行至第十一頁第
一行），為其主要論據之一。然黃建榮解譯通訊監察譯文之上開
供述各情，究竟係依憑其特別知識經驗為基礎，抑係其個人片面
意見或推測之詞，其與黃建榮上開供述各情，是否得採為不利上
訴人二人認定之依據攸關，自應詳予調查釐清論述說明。乃原審
就上情未詳予調查釐清論述說明，逕採黃建榮上開供述各情，為
不利上訴人二人認定之依據，其查證未盡且理由欠備，遽行判決
，尚有未洽。(三)、有罪之判決書，對被告有利之證據不採納者，
應說明其理由，為刑事訴訟法第三百十條第二款所明定。故有罪
判決書對於被告有利之證據，如不加採納，必須說明其不予採納
之理由，否則即難謂無判決不備理由之違誤。是事實審法院應於
審判期日就被告否認犯罪所為有利之辯解事項與證據，予以調查
，而於有罪判決理由內詳加論列，否則率行判決，即屬於法有違
。甲○○於原審具狀辯稱：伊於遭查獲後主動供出乙○○，而使
警方能順利查出海洛因之來源，上情並據黃建榮證述明確，應依
毒品危害防制條例第十七條之規定減輕其刑（原審卷第一二二頁
）等情。甲○○上開辯解各情是否屬實，苟甲○○上開辯解各情
係屬事實，其何以不能為有利甲○○之論斷？原審就上情未詳予
調查釐清，復未說明上情其何以不能為有利甲○○論斷之理由，
致上訴意旨得據以指摘，其查證未盡且理由欠備，遽行判決，有
欠允當。(四)、刑事訴訟法第一百五十九條之二所謂「具有較可信
之特別情況」，係指證人於檢察事務官、司法警察官或司法警察
調查中所為之陳述，與審判中不符，而其先前之陳述，從客觀上
之環境或條件等情況加以觀察，有足以取代審判中反對詰問之可
信性保證者而言。證人所為之先前陳述，相較於審判中之陳述，
是否具有更可信之特別情況，應依其陳述時外部之客觀情況，綜
合比較判斷之，並應於判決理由說明。原判決認定甲○○有前揭
犯行，係依憑乙○○於警詢中供述各情，為其主要論據之一，並
說明乙○○嗣均未表示其警詢之供述有非出於任意性之情形，應
為其真意，且較其於第一審相關陳述有可信之特別情況，復為證
明本件犯罪事實存否所必要，得為證據（原判決第十四頁第四至
九行）等情。然原判決並未說明有何具體情事，堪認乙○○於警
詢中之供述，具有較可信之特別情況，且為證明犯罪事實存否所
必要，而得以代替彼等於審判中之反對詰問，逕以上開空泛之理
由即認乙○○於警詢中之供述，為有證據能力並採為不利甲○○
認定之依據，難謂無判決不載理由之違誤。(五)、刑事訴訟法第一
百五十六條第二項規定：「被告或共犯之自白，不得作為有罪判
決之唯一證據，仍應調查其他必要之證據，以察其是否與事實相
符」，其立法目的乃欲以補強證據擔保自白之真實性，亦即以補
強證據之存在，藉之限制自白在證據上之價值。而所謂補強證據
，則指除該自白本身外，其他足資以證明自白之犯罪事實確具有
相當程度真實性之證據而言。雖其所補強者，非以事實之全部為
必要，但亦須因補強證據與自白之相互利用，而足使犯罪事實獲
得確信者，始足當之。原判決認定乙○○有原判決事實欄二所載
之犯行，係依憑乙○○供承運輸走私該部分之海洛因等情，參酌
甲○○與鍾萬億間通訊監察譯文曾提及此事，鍾萬億並稱：「台
北的二十萬（即『塊』有過」、「三個都不同時間，有一個台北
的已經收到了，啊台中豐原沒收到……」、「……台北的先到，
基隆港的先到，……台中港的昨天（指九十五年一月二十五日）
才到」；黃建榮於原審亦供稱：「（你們監聽過程時，鍾萬億等
人要進口毒品幾塊？）他要走私進來的有三批貨」（原判決理由
欄貳、二，(六)）等情，為其主要論據。然乙○○於原審審理中並
未到庭，而乙○○於第一審審理中所供述該部分之情節（第一審
卷第二宗第五十四頁），其與原判決事實欄二所認定記載之事實
，是否不盡相同？又通訊監察譯文所載鍾萬億上開供述各情是否
不盡明確？另黃建榮上開證述各情是否尚不能證明，該部分之海
洛因確已運輸走私入境？乃原判決未說明經由何項調查及有何證
據，堪認乙○○上開自白各情確屬事實，逕以上情為不利乙○○
之認定，其查證未盡且理由欠備，遽行判決，尚有未合。(六)、毒
品危害防制條例第十八條第一項前段規定「查獲之毒品及專供製
造或施用毒品之器具，不問屬於犯人與否，均沒收銷毀之。」乃
刑法第三十八條第一項第一款之特別規定。至於所稱「查獲」之
毒品，則係指經有罪判決書事實欄認定與被告犯罪事實有關之毒
品而言，並不以經扣押者為必要，倘未能證明該毒品業已滅失，
即應依上開特別規定，諭知沒收並銷燬之。原判決理由欄說明：
（原判決）附表二編號三所示海洛因二十塊，未據查獲，則毋庸
諭知沒收銷燬之（原判決第二十八頁第二十六至二十七行）等情
，是否係指如原判決事實欄二所載，由乙○○等人共同運輸走私
入境之海洛因二十塊？苟原判決理由欄上開論述說明，係指上開
由乙○○等人共同運輸走私入境之海洛因二十塊，則除能證明該
二十塊海洛因業已滅失外，即應依上開特別規定諭知沒收並銷燬
之。乃原判決逕以上開海洛因未據查獲為由，即認毋庸為沒收銷
燬之諭知，尚有未洽。以上或為甲○○上訴意旨所指摘，或為本
院得依職權調查之事項，應認上訴人二人上訴為有理由。按第三
審法院應以第二審判決所確認之事實為判決基礎，刑事訴訟法第
三百九十四條第一項前段定有明文。原判決上述之違背法令，影
響於事實之確定，本院無可據以為裁判，應將原判決撤銷，發回
原審法院更為審判。
據上論結，應依刑事訴訟法第三百九十七條、第四百零一條，判
決如主文。
中　　華　　民　　國　九十六　年　　九　　月　二十七　日
                      最高法院刑事第一庭
                          審判長法官  董　明　霈
                                法官  林　茂　雄
                                法官  張　祺　祥
                                法官  呂　永　福
                                法官  洪　文　章
      本件正本證明與原本無異
                                      書  記  官
中　　華　　民　　國　九十六　年　　十　　月　　四　　日
                                                      ｚ
